【裁判字號】    88,訴,1712
【裁判日期】    890114
【裁判案由】    偽造文書
【裁判全文】
臺灣高雄地方法院刑事判決                        八十八年度訴字第一七一二號
    公  訴  人  臺灣高雄地方法院檢察署檢察官
    被      告  丙○○
右列被告因偽造文書案件，經檢察官提起公訴（八十七年度偵字第一八二二八號），
本院判決如左：
    主  文
丙○○共同行使偽造私文書，足以生損害於公眾及他人，處有期徒刑陸月，緩刑貳年
。
    事  實
一、丙○○係乙○○之子。緣乙○○於民國八十六年十月九日因腦溢血中風住院，嗣
    返家休養，因惟恐其所有之財產於病中遭人謀奪，遂將其所有座落高雄市○○區
    ○○段一一五二、一一八九號土地，及其上建物即門牌號碼高雄市左營區○○○
    路三二五弄十二號（下稱系爭房地）之所有權狀共三紙交付其女邱秀雲、其子邱
    紹忠保管（其二人另涉嫌詐欺、侵占部分，業經檢察官為不起訴處分在案），囑
    其等轉交由丙○○處理。詎丙○○、邱紹忠及邱秀雲（邱紹忠及邱秀雲部分由本
    院另案判決）為防止乙○○所有之系爭房地遭繼母王秀瑞趁乙○○重病之際，移
    轉所有權，而損及其等利益，竟均明知未得父乙○○之同意，且亦知悉丙○○與
    乙○○間並無新台幣（下同）六百萬元之債權存在，其等三人竟基於犯意之聯絡
    ，先於八十七年一月二十四日，由邱紹忠將其所持有中之系爭房地所有權狀三紙
    交給丙○○，復於同月二十五日，由邱秀雲將其因故經乙○○同意所持有之乙○
    ○之印鑑證明、印鑑章、身分證影本及戶籍謄本等交付予丙○○，並推由丙○○
    盜用右開乙○○之印鑑章，而偽造丙○○為抵押權人、乙○○為義務人兼債務人
    ，共同擔保本金六百萬元之抵押權設定契約書及以乙○○為申請人之土地登記申
    請書，連同前揭系爭房地所有權狀三紙及上開相關證件，於八十七年二月六日，
    持以向高雄市楠梓地政事務所申請設定六百萬元之抵押權登記，致使高雄市楠梓
    地政事務所承辦人員將此不實之抵押權設定事項，登載於其職務上所掌之土地登
    記簿上，足以生損害於乙○○及地政機關登記之公信力。
二、案經乙○○訴請臺灣高雄地方法院檢察署檢察官偵查起訴。
    理  由
一、訊之被告丙○○固坦承確有於前揭時、地向地政機關申請辦理六百萬元之抵押權
    設定登記之事實，惟矢口否認有何偽造文書之犯行，辯稱：（一）伊設定上開抵
    押權係由伊妹邱秀雲及妹婿甲○○等承轉伊父即告訴人之意思，謂償還對伊之欠
    款，而囑伊前往就系爭房地設定抵押權，且該些設定所需文件均係由邱秀雲等所
    提供，非由伊所保管。（二）邱秀雲、邱紹忠於另案中所為告訴人所交付保管之
    設定文件是伊要求保管，及是伊自己拿去設定抵押權等供述並不實在。（三）伊
    確對伊父即告訴人乙○○有債權存在。（四）伊已塗銷就系爭房地所設定之六百
    萬元抵押權，即無損害告訴人之利益云云。
二、經查：（一）右揭事實業據告訴人乙○○於偵查中指述甚詳。（二）又被告於本
    院調查程序中自承：（可知你父親為何要讓你去設定抵押？）伊聽邱秀雲說因父
    親說是之前佔走伊寶島之股份，要補償伊，當時邱秀雲說抵押金額約五、六百萬
    元，是伊自已決定抵押設定六百萬元等語（見本院八十八年十月八日訊問筆錄）
    ，而佐以被告於本院調查程序中陳稱：伊與父親已十年無往來，因父親將伊寶島
    投資據為己有，及因王秀端之事，且伊母親後事，伊父均置之不理，故十幾年來
    伊都未與伊父聯絡，伊未懷疑之原因是因邱秀雲要交給伊之資料均齊全等語（見
    本院同上訊問筆錄），足認被告與告訴人間之父子關係，早無情份可言，更遑論
    存有金錢之誼，基此，倘被告所辯為真，衡常伊對邱秀雲上開所轉述內容，應無
    心未生疑之理，況邱秀雲亦並未確切告知設定之金額，而被告竟未經告訴人本人
    同意，甚未經雙方會算，即自行決定以自己為抵押權人就系爭房地設定六百萬元
    之抵押權，由此可證，被告偽造文書之犯意，甚為明顯。（三）再依前述，本件
    係由邱紹忠將其所持有中之系爭房地所有權狀三紙交給被告，復由邱秀雲將其因
    故經乙○○同意所持有之乙○○之印鑑證明、印鑑章、身分證影本及戶籍謄本等
    交付予被告，推由被告偽造抵押權設定契約書、土地登記申請書，及盜用乙○○
    之印鑑章後，連同前揭系爭房地所有權狀三紙及上開相關證件，持以向高雄市楠
    梓地政事務所申請設定六百萬元之抵押權登記，是以被告與邱紹忠、邱秀雲間就
    上開犯行確有犯意聯絡及行為分擔，至堪認定。另參以被告與邱紹忠、邱秀雲均
    就知悉告訴人擔心繼母王秀端趁其等之父病重時，謀奪財產一事供認在卷，則其
    等為避免繼母王秀端就系爭房地取得利益，而損及其等利益，致心生在系爭房地
    設定抵押權之略，要難謂與常情有違，益足徵被告實有犯罪動機存在。（四）另
    被告雖辯稱：伊父即告訴人確積欠伊債務云云，然告訴人於偵查中堅決否認此情
    ，就此被告自始亦未能提出客觀事證，以實其說，況縱告訴人確有積欠被告債務
    ，依法亦尚難逕認告訴人即有就系爭房地設定抵押權予被告之義務，被告仍需與
    告訴人達成設定抵押權契約之合意無疑，是被告前揭辯稱尚無法據為有利被告之
    認定。（五）末查，刑法偽造、變造文書罪，只須所偽造、變造之文書有足生損
    害於公眾或他人之危險，即行成立，並非以確有損害事實之發生為構成要件（最
    高法院二十二年上字第八七四號判例參照）。據此，被告縱事後塗銷上開抵押權
    而未及生損害於告訴人，仍無解於被告上開犯行之成立甚明。綜上事證，被告所
    辯顯係事後卸責之詞，不足採信，此外復有被告偽造之抵押權設定契約書、土地
    登記申請書附卷可稽，本件事證明確，被告右揭犯行洵堪認定，應依法論科。
三、核被告丙○○明知其與乙○○間並無六百萬元之債權存在，而偽造抵押權設定契
    約書、土地登記申請書，連同前揭系爭房地之所有權狀等證明文件，持以向地政
    機關辦理六百萬元之抵押權設定登記之行為，係犯刑法第二百十六條、第二百十
    條之行使偽造私文書罪，及同法第二百十四條之使公務員登載不實文書罪。有關
    盜用乙○○印鑑章於上開文書為偽造私文書之部分行為，不另論罪；偽造之各該
    文書均為私文書，係接續為之，應僅成立偽造私文書一罪；其低度之偽造私文書
    行為應為高度之行使行為所吸收，不另論罪。又被告丙○○與邱秀雲、邱紹忠三
    人就上開犯行，彼此間有犯意之連絡及行為之分擔，均應論以共同正犯，公訴意
    旨漏未論及，似有未洽。又被告所犯行使偽造私文書、使公務員登載不實文書二
    罪間，有方法及結果之牽連犯關係，應從一重之行使偽造私文書罪處斷。爰審酌
    被告為免其父所有之系爭房地，遭人趁機謀奪利益，為保障己身權益，而犯前述
    罪行，及被告於事後已塗銷上開抵押權之設定登記，有土地登記謄本在卷足參，
    尚未造成告訴人之實際損害，惟被告犯後極力飾詞卸責，態度難謂良好等一切情
    狀，量處如主文所示之刑，以資懲儆。末查被告前未曾受有期徒刑以上刑之宣告
    ，有臺灣高雄地方法院檢察署刑案資料查註紀錄表及本院被告全國前案紀錄表在
    卷可佐，其經此次偵審程序及罪刑之宣告，應知所警惕，信無再犯之虞，本院因
    認其所受宣告刑以暫不執行為適當，爰併宣告緩刑二年，以啟自新。各該偽造之
    文書上蓋用之乙○○印鑑章，確屬乙○○所有，並非偽造，故不予宣告沒收。至
    被告所偽造之上開抵押權設定契約書、土地登記申請書，業經被告向地政機關提
    出行使，已非為被告所有，是尚乏沒收之依據，併此敘明。
據上論斷，應依刑事訴訟法第二百九十九條第一項前段，刑法第二十八條、第二百十
六條、第二百十條、第二百十四條、第五十五條、第七十四條第一款，罰金罰鍰提高
標準第一條前段，判決如主文。
中      華      民      國    八十九    年      一      月      十四    日
                                  臺灣高雄地方法院刑事第三庭
                                      法  官  王  美  玲
右正本證明與原本無異。
如不服本判決，應於判決送達後十日內，向本院提出上訴狀。
                                      書記官  楊  真  芬
中      華      民      國    八十九    年      一      月      十四    日
附錄本判決論罪法條
刑法第二百一十六條
行使第二百十條至第二百十五條之文書者，依偽造、變造文書或登載不實事項或使登
載不實事項之規定處斷。
刑法第二百十條
偽造、變造私文書，足以生損害於公眾或他人者，處五年以下有期徒刑。
刑法第二百一十四條
明知為不實之事項，而使公務員登載於職務上所掌之公文書，足以生損害於公眾或他
人者，處三年以下有期徒刑、拘役或五百元以下罰金。


司法院資訊處製作；財團法人民間司法改革基金會備份。
